臺灣基隆地方法院刑事判決　　　　　　　 96年度易字第265號
公　訴　人　臺灣基隆地方法院檢察署檢察官
被　　　告　甲○○
上列被告因妨害自由案件，經檢察官提起公訴（95年度偵字第57
31號），本院判決如下：
    主    文
甲○○無罪。
    理    由
一、公訴意旨略以：被告甲○○於民國95年12月9日上午7時30分
    許，駕駛車牌號碼：6637-MT號自小客車，途經臺北市麥帥
    一橋與國道中山高速公路匝道口與告訴人丙○○駕駛之AS-2
    182號自小客車發生碰撞，被告當下懇求告訴人不要報警，
    願私下和解，並書立賠償字據1紙，言明賠償新臺幣3萬元，
    復因未帶現金，雙方約定於同日下午3時20分，在基隆市○○路與信一路口文化中心旁取上開約定之賠償金額。嗣告訴
    人與其母戊○○、其妹丁○○及友人乙○○一同依約抵達上
    開約定處所後，被告與一姓名年籍不詳，自稱甲○○表哥之
    男子（下稱該男子）一同到場，該男子要求先將上開賠償字
    據給伊等看，告訴人遂將上開賠償字據交與該男子，該男子
    看完後再交與被告，之後該男子欲殺價，戊○○當場表示早
    已說好怎可變卦，被告竟一反當日上午願意賠償之態度，且
    反覆將上開賠償字據拿在手裡觀看許久後，將該賠償字據握
    在手中不放，告訴人等人始發現甲○○反悔且驚覺情況有異
    ，戊○○、丁○○伸手欲取回上開賠償字據時，被告竟基於
    妨害人行使權利之犯意，以兇惡言詞：「不要動手動腳，你
    在向我嗆聲嗎？不然你是要怎麼樣？」等強脅之手段，致告
    訴人等人心生畏懼，而強行將上開賠償字據取走並迅速離去
    ，妨害告訴人等人行使取回該字據之權利，告訴人等人旋即
    報警處理。
二、按犯罪事實應依證據認定之，無證據不得推定其犯罪事實，
    又不能證明被告犯罪者，應諭知無罪之判決，刑事訴訟法第
    154條第2項、第301條第1項分別定有明文。所謂認定犯罪事
    實之證據，係指足以認定被告確有犯罪行為之積極證據而言
    ，苟未能發現相當證據，或證據不足為不利於被告事實之認
    定時，即應為有利於被告之認定，更不必有何有利之證據，
    亦不能以推測或擬制之方法，以為裁判基礎（最高法院29年
    上字第3105號、40年臺上字第86號判例、56年度臺上字第80
    7號判決意旨參照）。又按刑法第304條第1項強制罪，係以
    強暴、脅迫使人行無義務之事或妨害他人行使權利為要件，
    故須行為人出於強暴或脅迫之方法始足當之，苟行為人非出
    於強暴或脅迫之方法，除與其他犯罪構成要件相符，可另成
    立其他罪名外，自不能成立本罪。且該條所謂「強暴」，係
    指以有形之實力不法加諸於人；所謂「脅迫」，乃指以加害
    之意通知他人，使人生畏懼之心。再按刑法第304條第1項之
    以脅迫妨害人行使權利罪，須以加害或以加害之旨通知他人
    而使人心生畏懼，以影響其意思決定之自由，為其成立要件
    。若無以強暴脅迫妨害人行使權利之積極行為，僅對他人聲
    請案件，表示不受理，尚難以該罪相繩（最高法院71年度臺
    非字第8號）。
三、本件公訴人認被告甲○○涉有妨害自由罪嫌，係以：告訴人
    丙○○之指訴、證人戊○○、丁○○、乙○○、黃振源之證
    述及被告簽立之賠償字據、告訴人電話通聯紀錄等證據為其
    論據。
四、按證人、鑑定人依法應具結而未具結者，其證言或鑑定意見
    ，不得作為證據，刑事訴訟法第158條之3定有明文。又告訴
    人係向司法警察機關或偵查機關申告犯罪事實而要求訴追之
    人，其於我國刑事訴訟法中，並非法定列舉之獨立證據方法
    ，若以告訴人所親身經歷之被害經過，作為認定犯罪事實之
    依據時，乃居於證人之地位，亦即其證據方法為證人，必須
    踐行有關證人之證據調查程序，除非有依法不得令其具結之
    情形，否則應命其具結，若依法應具結而未具結時，該告訴
    人有關被害事實之陳述，無證據能力，法院不得採其陳述作
    為判決之基礎（最高法院96年度臺上字第2132號判決意旨參
    照）。查告訴人丙○○於偵查時就其所親身經歷被害經過之
    陳述及證人戊○○、丁○○、乙○○、黃振源於偵查時之證
    述，均未經具結，復查無其等依法有不得具結之情形，依前
    揭說明，其等於偵查時之證述，自不得作為本案認定事實存
    否之證據。至於被告簽立之賠償字據、告訴人電話通聯紀錄
    、車禍現場照片等證據，並非傳聞證據，且非公務員非法所
    取得，自有證據能力，合先敘明。
五、訊據被告甲○○對於其有駕駛前揭車輛，於前揭時、地與告
    訴人丙○○駕駛之上述車輛發生車禍，並簽立賠償字據1紙
    ，言明賠償3萬元，嗣與告訴人相約於95年12月9日下午3時
    許在基隆市文化中心交付賠償金額，其與友人己○○、告訴
    人與母親戊○○、妹妹丁○○、友人乙○○有依約至上開約
    定處所，告訴人等並應其友人己○○要求，先將賠償字據交
    與其友人己○○觀看等情固坦承不諱，惟堅詞否認有何強制
    犯行，辯稱：伊友人己○○看完賠償字據後即將字據返還告
    訴人，伊就將賠償款項交與告訴人，告訴人再將字據交還伊
    ，可能告訴人事後覺得賠償金額不夠，要跟伊要回字據，因
    伊已賠償，認為告訴人很不講理，所以不願意將字據交還告
    訴人就離開現場，伊並沒有說：「不要動手動腳，你在向我
    嗆聲嗎？不然你是要怎麼樣？」等語。
六、經查：告訴人與其母戊○○、其妹丁○○及友人乙○○，因
    被告簽立賠償字據表示願意賠償車禍損失一事，於95年12月
    9 日下午3時許依被告之約抵達相約地點基隆市○○路與信
    一路口文化中心後，被告即由被告稱呼其表哥之男子（下稱
    該男子）陪同到場，告訴人之母戊○○有應該男子之要求先
    將被告簽立之賠償字據交與該男子觀看，嗣該男子觀看後，
    即將該賠償字據交與被告，被告取得該賠償字據後，先對字
    據內容有所質疑，並拿在手中於反覆觀看許久後，將該賠償
    字據摺起，戊○○、丁○○見狀即伸手抓住被告欲取回該字
    據，被告則緊握該字據不讓戊○○、丁○○取回，並將手抽
    回而與戊○○、丁○○來回拉扯後，甩開該二人之手，且很
    兇瞪著告訴人等並以台語稱：不要動手動腳、不然你們是要
    怎樣等語，然後就將字據放入口袋，並於告訴人打電話報警
    時騎機車離開現場，而未依約給付任何賠償價金等情，業據
    證人即告訴人丙○○、證人戊○○、丁○○及乙○○於本院
    審理時證述明確（見本院96年6月11日審判筆錄），固足證
    明被告前揭所辯不足採信。然刑法第304條第1項所謂強暴、
    脅迫手段，係指以有形之實力不法加諸於人（強暴）或以加
    害之意通知他人，使人生畏懼之心（脅迫），而影響他人意
    思決定之自由，已如前述，本案被告手中所握其所簽立之賠
    償字據，係先以平和方式取得，嗣於證人戊○○、丁○○伸
    手抓住被告手欲取回字據時，被告所為抽手、甩手等動作，
    僅係消極之抵抗，並未為積極有形不法實力之實施，此由證
    人丙○○於本院審理時證述：「……我媽媽及我妹妹抓住被
    告的手時，被告有一直要把他的手抽回，二方之間有來回拉
    扯，約拉扯了2回，我媽媽及我妹妹抓被告的手時，也有說
    要請被告把字據還給我們，但是被告都沒有還，還一直要把
    手抽回來，並稱不要動手動腳」等語；證人戊○○於本院審
    理時證稱：「……他表哥就把字據摺起來交給被告，被告就
    拿在手中，我伸手要去搶，有抓到被告的手，被告不讓我搶
    ，被告就把我的手甩開……」等語；證人丁○○於本院審理
    時證述：「……媽媽就想要把被告手上的字據拿回來，被告
    有先將字據摺起來，我跟我媽媽有伸手抓被告的手，要把字
    據拿回來，被告就把字條握的很緊，不讓我們拿字據，並有
    把我們的手甩開……」等語；證人乙○○於本院審理時證稱
    ：「……被告就沒有講話，就一直站在那裡看著字條，看了
    一陣子後，就把字條摺起來，準備要放在口袋，戊○○問他
    你要幹什麼，就伸手抓住被告的手，並叫被告把字條還給她
    ，被告就手握緊紙條不還，戊○○還是抓住被告的手，2 個
    人有拉一陣子約10幾秒，被告有不讓戊○○抓的動作，但是
    有無甩開或揮開的動作，我站在右後方的位置看得不是很清
    楚……」等語即明（均見同上審判筆錄），自難認被告此部
    分所為係屬強暴行為；又被告所稱：不要動手動腳、不然你
    是要怎麼樣等語，縱口氣不佳或目露兇光，惟其並未對告訴
    人等為任何加害意旨之通知，亦非屬脅迫行為，故被告所為
    自不該當刑法第304條第1項之強制罪。此外，公訴人復未能
    提出其他積極證據或指出證明之方法證明被告有何強制之犯
    行，依前揭說明，本院自應諭知被告無罪之判決。至被告未
    得上述賠償字據所有權人即告訴人之同意，將所持有之字據
    據為己有之行為，是否另涉犯侵占或其他罪名，應由檢察官
    查明後另行偵辦，併此敘明。
據上論斷，應依刑事訴訟法第301條第1項，判決如主文。
本案經檢察官庚○○到庭執行職務。
中　　華　　民　　國　　96　　年　　6 　　月　　25　　日
                  刑事第三庭法  官  王美婷
以上正本證明與原本無異。
如不服本判決應於收受本判決後10日內向本院提出上訴書狀，其
未敘述上訴理由者，並得於提起上訴後10日內向本院補提理由書
狀（均須按他造當事人之人數附繕本。）「切勿逕送上級法院」
中　　華　　民　　國　　96　　年　　6 　　月　　25　　日
                            書記官  劉珍珍
附錄本案論罪科刑法條
刑法第304條第1項
以強暴、脅迫使人行無義務之事或妨害人行使權利者，處 3 年以
下有期徒刑、拘役或 3 百元以下罰金。
